【裁判字號】    89,判,3517
【裁判日期】    891214
【裁判案由】    土地稅法
【裁判全文】
最  高  行  政  法  院  判  決                  八十九年度判字第三五一七號
    再 審原 告  甲○○
    再 審被 告  臺中市稅捐稽徵處
    代  表  人  陳守信
右當事人間因土地稅法事件，再審原告對本院中華民國八十八年七月二十一日八十八
年度判字第三一○○號判決，提起再審之訴，本院判決如左︰
    主  文
再審之訴駁回。
再審訴訟費用由原告負擔。
    事  實
緣再審原告於民國（下同）七十七年六月十五日因買賣取得坐落於臺中市○○區○○
段二一二號農業用地乙筆（下稱系爭土地），面積二、四九九平方公尺，並申請准依
農業發展條例第二十七條規定免徵土地增值稅在案。嗣經再審被告於八十四年十一月
十六日派員會同農業及地政單位人員現場勘查結果，發現系爭土地有超過五分之一之
面積約九三○平方公尺雜草叢生，認有閒置不用之情形，乃依據行為時土地稅法第五
十五條之二規定，對再審原告處以原免徵土地增值稅額二倍之罰鍰，計一、四九九、
二○○元（計至百元止）。再審原告不服，循序提起行政訴訟，為本院八十八年度判
字第三一○○號判決（以下稱原判決）駁回。再審原告以原判決有修正前行政訴訟法
第二十八條第一款、第二款情事為由，提起再審之訴。茲摘兩造訴辯意旨於次：
再審原告起訴意旨略謂︰一、按，依土地稅法第三十九條之二取得之農業用地，取得
者於完成移轉登記後，「因灌溉、排水設施損壞不能耕作而閒置不用者」無庸處罰，
土地稅法第五十五條之二、二十二條之一第一項第四款，分別定有明文：而「免稅農
地因公共工程施工致不能耕種而閒置不用者免予處罰」財政部八十三年二月三日台財
稅字第八三○○一五六八一號函復著有釋示。且查：(1)系爭農地四週除同上段二一三
號、二一四號、二一六號三筆土地為建地外，悉為農田或其他農業用地，此有原判決
附圖之記載足悉外，亦有由台中市政府複製之航照圖可徵，而鄰近區域地形高低不同
，原則上係由北向南傾斜，系爭農地遭再審被告認定閒置不用、雜草叢生部分（即黃
色部份）與北邊同上地段二一○號農地，高低差達五十五公分，即二一○號平均高度
約為九九．七五公尺，閒置部分高度約為九九．二公尺，再往南即系爭農地其餘部分
高度則約九八．七公尺，與閒置部份亦有五十公分之高低落差，因再審被告所稱閒置
不用土地，四週皆無灌溉溝渠或排水設施，灌溉所需之用水，數十年來皆引自上開二
一○號農地，與台灣地區多數之山坡地梯田灌溉方式相同，合先敘明。(2)八十四年間
，臺中市政府於系爭農地再審被告所稱閒置不用土地需引水灌溉之水源地，即同段二
一○號、二一五號農地，闢建「農機作業道路」，並於八十四年十月份闢建完成，上
開兩筆土地，為配合前公共工程之施作而休耕，並利用休耕時辦理耕地之合併、分割
，再審原告因而無灌溉用水得以使用，自符合土地稅法第二十二條之一所稱：「因灌
溉、排水設施損害不能耕作」，或前開財政部函釋「因公共工程施工致無法耕作屬實
者」等情。(3)再審被告係於八十四年十一月十六日派員會同農業及地政單位人員現場
勘查，發現所稱閒置不用情形，然台中市政府於二一○號土地上施作之農機道路公共
工程係於八十四年十月份闢建完成，距再審被告查獲日僅十餘日之隔，遑論十一月間
於該區域並非農作期間，自不能因再審原告未於該期間內整地耕作，遽認為有閒置不
用之情事。二、次按，系爭農地所屬區域高度確實有高低差，系爭土地，確實需引用
位於上方之農地水源（二一○號土地），並確因農機道路之施作，破壞上方農地之灌
溉，致無水得引以灌溉，而於原確定判決中，再審原告亦據以主張，並檢附照片為證
，原判決未查，即顯有判決主文與理由矛盾之違誤；再，土地稅法第五十五條之二第
二項亦規定「．．．不繼續耕作面積未達每宗土地原免徵土地增值稅面積之五分之一
，其罰鍰得按實際不繼續耕作面積比率計算。．．」。本件系爭違章裁罰部份，其面
積範圍多少？是否超逾系爭農地五分之一，均未命地政機關為實際測量，且原判決稱
系爭土地閒置不用者為雜草叢生部份，並不及於鋪設水泥部份，與再審被告答辯內容
不合，則違章之面積是否超逾五分之一，亦有重新測量必要，原判決契置不論，徒以
現場勘查照片及農地移轉免徵土地增值稅案件定期實地查核清單記載「部分雜草」「
違章面積31×30（平方公尺），超過五分之一」，以及農機作業道路部份，僅係於同
段二一○、二一五號施作，再審原告不得歸咎其閒置不用之原因為該農路施工為由，
判決駁回再審原告之訴，亦顯然有「適用法規顯有違誤」，「判決理由與主文顯有矛
盾」之違失，為此依法提起再審之訴。
再審被告答辯意旨略以︰一、按「農業用地在依法作農業使用時，移轉與自行耕作之
農民繼續耕作者，免徵土地增值稅。」、「依第三十九條之二第一項規定取得之農業
用地，取得者於完成移轉登記後，有左列不繼續耕作情形之一者，處以原免徵土地增
值稅額二倍之罰鍰，其金額不得少於取得時申報移轉現值百分之二：一、．．二、非
依第二十二條之一規定之各項原因（即一、因農業生產或政策之必要而休耕者。二、
因地區性生產不經濟而休耕者。三、因公害污染不能耕作者。四、因灌溉、排水設施
損壞不能耕作者。五、因不可抗力不能耕作者。）閒置不用者。三、非依法令變更為
非農業用地使用。前項應處罰之土地，不繼續耕作面積未達每宗土地原地增值稅土地
面積之五分之一，其罰鍰得按實際不繼續耕作面績比率計算。但以一次為限。」為土
地稅法第三十九條之二第一項及第五十五條之二所明定。二、再審原告於七十七年六
月十五日因買賣取得坐落台中市○○區○○段二一二號農業用地乙筆，並申准免徵土
地增值稅在案，嗣經再審被告於八十四年十一月十六日派員會同農業及地政人員現場
勘查結果，發見該土地有超過五分之一面積約九三○平方公尺雜草叢生，有閒置不用
之情形，乃依據土地稅法第五十五條之二規定，處以原免徵土地增值稅七四九、六三
八元二倍之罰鍰計一、四九九、二○○元，再審原告循序提起行政救濟主張如附圖所
示系爭土地之Ａ部分，係為供該土地耕作之用，依土地稅法第十條設置之曬場及集貨
場，係與農業經營所不可分離之設施。又為達到此等設施之目的，再審原告於該部分
之土地有鋪設水泥，但此與農業用途無悖，且為達成農業用途所必要之設施。至系爭
土地Ｂ部分，係因台中市政府於該土地毗鄰之二一○、二一五號土地興建農機作業道
（如附圖Ｃ部分），致灌溉、排水設施毀損及系爭土地遭工程廢棄物占用而無法耕作
，與無故任令閒置荒蕪有間，且其面積僅有些許，再審被告認定系爭土地有約九三○
平方公尺之面積閒置不用，並無依據云云。查，系爭土地面積二、四九九平方公尺，
逾五分之一之面積約九三○平方公尺雜草叢生，有閒置不用之情形，業經再審被告於
八十四年十一月十六日派員會同農業及地政單位人員現場勘查，並有現場照片及農地
移轉免徵土地增值稅案件定期實地查核清單附卷可稽，該查核清單明載系爭土地之情
形為「部分雜草」及「違章面積31×30（平方公尺），超過五分之一」。至再審原告
所稱農機作業道部分亦據台中市政府八十六年二月四日府農建字第○一六一一○號函
表示該「農機作業道」僅於同段二一○、二一五號土地施作，再審原告自不得歸咎其
閒置不用之原因為該農路施工。此外，再審原告復未舉證證明該土地有土地稅法第二
十二條之一第四款及第五款所定「因灌溉、排水設施損壞不能耕作」及「因不可抗力
不能耕作」等情事。至再審原告所提鄰里長及鄰地證明書均係於八十七年六月所出具
，與再審被告認定再審原告違規時間之八十四年十一月十六日相去甚久，其內容復與
再審被告會同農業及地政單位勘查結果有別；所提土地使用權同意書同意使用者僅約
一公尺之土地，故均無從為有利於再審原告之認定。第查，再審原告於提起再訴願訴
稱，系爭「部分雜草」之土地係地勢較高，且緊鄰農機作業道旁，故無法耕作，嗣後
均已恢復作農業使用云云。按系爭土地既嗣後均已恢復作農業使用，足見該土地可否
耕作與其地勢是否較高委無直接關聯，又再審原告提示經中興測量有限公司製作之「
等高程圖」自亦無法證明系爭閒置土地乃土地稅法第二十二條之一第一項但書第四款
、第五款所定之法定原因而無法耕作者，是其所為上開主張，要非可採。三、所謂判
決理由與主文顯有矛盾，係指判決理由與主文之內容適得其反而言。．．．」，鈞院
著有六十年度裁字第八七號判例足參，而原判決理由與主文並無矛盾之處，亦無修正
前行政訴訟法第二十八條第一款、第二款規定之情事，再審原告據以提起再審之訴，
難謂有理由。
    理  由
按「所謂適用法規顯然錯誤，係指原判決所適用之法規與該案應適用之現行法規相違
背，或與解釋判例有所牴觸者而言，至於法律上見解之歧異，再審原告對之縱有爭執
，要難謂為適用法規錯誤，而據為再審之理由」，本院六十二年判字第六一○號著有
判例。至所謂「判決理由與主文顯有矛盾」，係指理由所為之論斷與主文背道而馳，
如認定原告之訴有理由，而主文則為駁回其訴之宣示者而言。本件再審原告於七十七
年六月十五日因買賣取得坐落於台中市○○區○○段二一二地號農業用地乙筆，並申
准免徵土地增值稅在案。嗣經再審被告於八十四年十一月十六日派員會同農業及地政
單位人員現場勘查結果，發現該土地有超過五分之一之面積約九三○平方公尺雜草叢
生，有閒置不用之情形，認定違章屬實，乃依據行為時土地稅法第五十五條之二規定
，處以原免徵土地增值稅額二倍之罰鍰計一、四九九、二○○元。再審原告不服，循
序提起行政訴訟。原判決以「系爭土地面積二、四九九平方公尺，逾五分之一之面積
約九三○平方公尺雜草叢生，有閒置不用之情形，業經被告（指再審被告）於八十四
年十一月十六日派員會同農業及地政單位人員現場勘查無誤，並有現場照片及農地移
轉免徵土地增值稅案件定期實地查核清單附原處分卷可稽，該查核清單明載系爭土地
之使用情形為「部分雜草」及「違章面積31×30（平方公尺），超過五分之一」。又
關於原告（指再審原告）所稱農機作業道部分亦據台中市政府八十六年二月四日府農
建字第○一六一一○號函表示該「農機作業道」，僅係於同段二一○及二一五號土地
施作，原告自不得歸咎其閒置不用之原因為該農路施工。而原告復未舉證證明該土地
有所指土地稅法第二十二條之一第四款及第五款所定「因灌溉、排水設施損壞不能耕
作」及「因不可抗力不能耕作」等情事。至原告所提鄰里長及鄰地證明書均係於八十
七年六月所出具，與被告認定原告違規時間即八十四年十一月十六日相去甚久，其內
容復與被告會同農業及地政單位勘查結果有別；而所提土地使用權同意書同意使用者
僅約一公尺之土地，故均無從為有利於原告之認定。原告之主張，要非可採，其違規
行為，洵堪認定。再系爭土地閒置不用者為雜草叢生部分（相當於原告所提附圖之Ｂ
部分），並不及於舖設水泥之部分（相當於同圖之Ａ部分），此觀前揭現場照片及查
核清單等相關資料所載可明，且被告復未認定舖設水泥部分之系爭土地上雜草叢生，
原告以「既覆蓋水泥，雜草何以叢生﹖」相質，殊無足取。而該舖設水泥部分之土地
，原告究係作何用途，則與本件無涉。另被告係依土地稅法第五十五條之二規定，科
處原告罰鍰，是原告指被告依同法第五十四條規定對其科予罰鍰，顯有誤解。從而，
被告對原告所為科罰之處分及一再訴願決定俱無違誤之處。」認再審原告起訴意旨，
難謂有理，應予駁回。經核其判決理由認定再審原告之訴為無理由，主文亦為駁回其
訴之宣示，故應無所謂「判決理由與主文顯有矛盾」之情形；再，其所適用之行為時
土地稅法第三十九條之二第一項、第五十五條之二等現行法規，並無錯誤，亦無違背
有效之解釋、判例，亦非適用法規顯有錯誤。至於再審原告所主張系爭農地閒置不用
與北邊同上地段二一○號農地及南邊系爭農地其餘部分土地之高低落差太大，且四週
皆無灌溉溝渠或排水設施，灌溉所需之用水，唯一之水源地（即同段二一○號、二一
五號農地）亦因政府闢建「農機作業道路」而休耕，系爭土地即因無灌溉用水得以使
用而符合行為時土地稅法第二十二條之一所稱：「因灌溉、排水設施損害不能耕作」
，或上開財政部「因公共工程施工致無法耕作屬實者」之函釋情形。況再審被告派員
勘查日期與台中市○○○○道路公共工程完工之八十四年十月份僅十餘日之隔，且十
一月間於系爭土地並非農作期間，自不能因再審原告未於該期間內整地耕作，遽認為
有閒置不用之情事。再者，原判決並未命地政機關為實際測量以判定系爭違章部份之
面積若干？是否超逾五分之一？徒以現場勘查照片及農地移轉免徵土地增值稅案件定
期實地查核清單之記載為判斷，於法不合云云。惟查原判決認為再審原告所為，符合
上開「非依第二十二條之一規定之各項原因閒置不用者」之要件，係根據所查證據證
明之事實，依據有關規定，所作法律上之判斷。再審原告所為之指摘，應屬法律上見
解之歧異。揆之上開說明，應不得據為再審之理由。從而再審原告以原判決有修正前
行政訴訟法第二十八條第一款、第二款規定之「適用法規顯然錯誤」、「判決理由與
主文顯有矛盾」為由，提起本件再審之訴，非有理由，應予駁回。
據上論結，本件再審之訴為無理由，爰依行政訴訟法第二百七十八條第二項、第九十
八條第三項前段，判決如主文。
中    華    民    國     八十九      年     十二     月      十四       日
                    最 高 行 政 法 院  第 五 庭
                                審 判 長 法  官      廖  政  雄
                                         法  官      吳  明  鴻
                                         法  官      趙  永  康
                                         法  官      林  清  祥
                                         法  官      姜  仁  脩
右  正  本  證  明  與  原  本  無  異
                                         法院書記官  彭  秀  玲
中    華    民    國     八十九      年     十二     月      十五       日


司法院資訊處製作；財團法人民間司法改革基金會備份。
